【裁判字號】    90,訴,745
【裁判日期】    901231
【裁判案由】    分割共有物
【裁判全文】
臺灣彰化地方法院民事判決  九十年度訴字第七四五號
    原      告  乙○○
    被      告  甲○○
    訴訟代理人  洪財民
右當事人間分割共有物事件，本院判決如左：
    主      文
兩造共有坐落彰化縣溪州鄉○○段第三七六地號、地目建、面積Ｏ‧Ｏ六五Ｏ公頃土
地分割如下：如附圖一所示甲部分面積Ｏ‧Ｏ三二五公頃土地分歸原告取得，乙部分
面積Ｏ‧Ｏ三二五公頃土地分歸被告取得。
訴訟費用由被告負擔二分之一，餘由原告負擔。
    事      實
甲、原告方面：
  一、聲明：如主文所示。
  二、陳述：
  （一）查系爭坐落彰化縣溪州鄉○○段第三七六地號、地目建、面積Ｏ‧Ｏ六五Ｏ
        公頃土地，為兩造所分別共有，其應有部分各為二分之一。各共有人並無不
        分割之約定，且依物之使用目的，亦無不能分割之情形，惟原告屢次要求分
        割，均無結果，爰依法請求裁判分割。
  （二）本件系爭土地，呈南北走向之長方形，地形狹長，原告並未使用土地，而由
        被告佔有使用全部土地，並分別建築如附圖二所示Ａ部分之加強磚造二層樓
        房、Ｂ部分之鋼骨鐵皮造平房、及Ｃ部分之磚造平房。惟系爭土地北側（應
        為南側）同段第三七七、三七八地號土地，均屬被告所有，因之原告衡量共
        有物之性質、共有人使用現狀、分割後之經濟效益及公平正義原則，主張如
        訴之聲明所示之分割方案，如依此分割方案，被告一者可以將系爭土地與其
        所有相鄰土地合併規劃使用，自能提高土地之利用價值；二者縱需拆除部分
        地上物，但其主體建物均可繼續使用，無須改建，故其損失甚為輕微，且分
        割後兩造均有道路可供通行。
  （三）不同意出賣原告之應有部分。亦否認原告同意被告屋後加建建物。
  三、證據：提出土地登記謄本三紙及溪州鄉溪鄉建字第四六四六號函一紙為證，並
      聲請鈞院履勘現場。
乙、被告方面：
  一、聲明：求為駁回原告之訴。
  二、陳述：
  （一）系爭土地原為被告所有，在七十六年重劃系爭土地後成為兩造所共有，而建
        物均為重劃前所興建，且原告於八十八年十一月間同意被告屋後加建。
  （二）同意原告所提出之分割方案，但分割後如有佔用原告之土地，願以公定價格
        向原告購買。
    理      由
一、原告主張坐落彰化縣溪州鄉○○段三七六地號、地目建、面積Ｏ‧六五Ｏ公頃土
    地為兩造所共有，應有部分均為二分之一，並無不能分割之限制，共有人亦無不
    分割之協議等情，業據原告提出土地登記謄本一件為證，且為到場被告所不爭執
    ，自堪信原告此部份之主張為真實。按各共有人得隨時請求分割共有物，但因物
    之使用目的不能分割或契約定有不分割之期限者，不在此限，民法第八百二十三
    條第一項定有明文。本件系爭土地依前所述，既無不能分割之限制，兩造間亦無
    不能分割之協議，則原告對各共有人為分割共有物之請求，按諸前開說明，為法
    之所許，應予准許。
二、按分割共有物應考慮公平原則、利益原則、經濟原則，此外共有人分得之土地是
    否與外界有適宜之聯絡，是否會造成袋地情形，及社會利益均在考慮之列；且裁
    判分割方法雖有原物分割、變價分割及原物分割並金錢補償，惟其並無先後之分
    （參見最高法院七十四年度第一次民事庭會議記錄）。經查，系爭土地地目為建
    ，係屬甲種建築用地，目前由被告搭建有如附圖二所示Ａ、Ｂ、Ｃ部分建物使用
    等情，有土地登記謄本在卷可稽，並據本院會同兩造履勘屬實，有本院九十年八
    月二日勘驗筆錄在卷可稽；而依原告提出如附圖一所示之分割方案，將系爭土地
    依東西向分為南北兩塊土地，系爭土地北邊即甲部分分歸原告取得，南邊即乙部
    分分歸被告取得，兩造所分得之土地較為方整，且兩造所分得之土地均有道路可
    供通行等情，業據原告所陳明，亦為被告所不爭執，且系爭土地南邊之同段三七
    七、三七八地號土地亦為被告所單獨所有，有原告所提出之土地登記謄本在卷可
    稽，是如依原告所提出之上開分割方案分割，使土地得以作整體之規劃利用，對
    共有人應屬有利，被告亦陳明同意此一分割方案，其雖稱原告同意其於屋後加建
    建物云云，惟此為原告所否認，被告復未舉證以實其說，尚難信為真實，況縱原
    告果有同意被告加建建物，亦不影響本件分割方案之認定，爰諭知如主文第一項
    所示。
三、分割共有物之訴，核其性質，兩造本可互換地位，本件原告起訴雖於法有據，然
    被告之應訴乃法律規定所不得不然，其所為抗辯自為伸張或防禦權利所必要，且
    本件分割結果，共有人均蒙其利，是以本院認本件訴訟費用，應參酌兩造於分割
    所得之利益，及就系爭土地各自享有之應有部分比例等一切情事，由兩造依比例
    分擔較為公允，爰命兩造依主文第二項所示比例，分擔訴訟費用。
四、據上論結，原告之訴為有理由，依民事訴訟法第七十八條、第八十一條第二款，
    判決如主文。
中      華      民      國      九十    年     十二     月    三十一    日
                                    臺灣彰化地方法院民事第二庭
                                        審判長法      官  羅  培  昌
                                              法      官  林  金  灶
                                              法      官  黃  齡  玉
右為正本係照原本作成。
如對本判決上訴須於判決送達後廿日內向本院提出上訴狀。
                                              法院書記官  張  清  秀
中      華      民      國      九十    年     十二     月    三十一    日


司法院資訊處製作；財團法人民間司法改革基金會備份。
